【裁判字號】    96,訴,459
【裁判日期】    990618
【裁判案由】    分割共有物
【裁判全文】
臺灣彰化地方法院民事判決  96年度訴字第459號
原      告  丁○○
訴訟代理人  楊振芳律師
訴訟代理人  甲○○
被      告  地○○
被      告  宙○○
兼訴訟代理  宇○○
人
被      告  未○○
訴訟代理人  Ａ○○
被      告  午○○
被      告  卯○○
被      告  子○○
被      告  酉○○
被      告  申○○
被      告  黃○○
上列三人共同
訴訟代理人  戌○○○  住彰化縣田尾鄉○鎮村○○路496號
被      告  辰○○    住彰化縣永靖鄉○○村○○路○段241巷
                        1號
訴訟代理人  壬○○    住彰化縣永靖鄉○○村○○路○段241巷
                        1號
被      告  癸○○    住彰化縣田尾鄉○○村○○路○段155號
被      告  丑○○    住彰化縣永靖鄉○○村○○路○段235號
被      告  寅○○    住彰化縣永靖鄉○○村○○路○段235號
兼訴訟代理  巳○○    住彰化縣永靖鄉○○村○○路○段237號
人
被      告  丙○○    住彰化縣永靖鄉○○村○○路○段217號
被      告  乙○○    住彰化縣永靖鄉○○村○○路○段195號
被      告  戊○○    住彰化縣永靖鄉○○村○○路○段195號
被      告  亥○○    住彰化縣永靖鄉○○村○○路○段241巷
                        1號
訴訟代理人  天○○    住彰化縣永靖鄉○○村○○路○段231號
被      告  辛○○    住彰化縣永靖鄉○○村○○路○段219號
被      告  己○○    住彰化縣永靖鄉○○村○○路○段219號
被      告  庚○○    住彰化縣永靖鄉○○村○○路○段219號
上列當事人間請求分割共有物事件，本院於民國99年06月04日言
詞辯論終結，判決如下：
    主      文
兩造共有坐落彰化縣永靖鄉○○○段一五三地號、地目旱、面積
伍伍肆捌平方公尺之土地應予分割，其分割方法：如附圖（即彰
化縣員林地政事務所民國九十九年三月十九日收件、複丈日期民
國九十九年三月二十四日之土地複丈成果圖）所示：編號Ａ部分
、面積肆捌平方公尺土地，分歸被告未○○取得； 編號Ａ1部分
、面積壹壹壹平方公尺土地，分歸被告未○○取得；編號Ｂ部分
、面積壹壹捌平方公尺土地，分歸被告巳○○取得；編號Ｃ部分
、面積壹捌玖平方公尺土地，分歸被告地○○取得； 編號Ｃ1部
分、面積伍貳平方公尺土地，分歸被告地○○取得；編號Ｄ部分
、面積壹柒玖平方公尺土地，分歸被告午○○、卯○○、子○○
按其原應有部分比例維持共有；編號Ｅ部份、面積貳柒柒平方公
尺土地，分歸被告宇○○、宙○○按其原應有部分比例維持共有
；編號Ｆ部分、面積貳柒柒平方公尺土地，分歸被告亥○○取得
；編號Ｇ部分、面積貳參參平方公尺土地，分歸被告癸○○取得
；編號Ｈ部分、面積貳參參平方公尺土地，分歸被告黃○○、申
○○、酉○○按其原應有部分比例維持共有；編號Ｉ部分、面積
壹參貳平方公尺土地，分歸被告丙○○取得； 編號Ｉ1部分、面
積壹參貳平方公尺土地，分歸被告丙○○取得；編號Ｊ部分、面
積壹參陸平方公尺土地，分歸被告戊○○取得；編號Ｋ部分、面
積壹貳捌平方公尺土地，分歸被告辛○○、己○○、庚○○按其
原應有部分比例維持共有；編號Ｌ部分、面積壹伍參平方公尺土
地，分歸被告乙○○取得；編號Ｍ部分、面積捌玖平方公尺土地
，分歸被告癸○○、黃○○、申○○、酉○○，按被告癸○○應
有部分八九分之四四及被告黃○○、申○○、酉○○各應有部分
八九分之一五之比例維持共有；編號Ｎ部分、面積壹零壹貳平方
公尺土地，分歸原告丁○○取得；編號Ｏ部分、面積壹肆柒捌平
方公尺土地，分歸被告辰○○取得；編號Ｐ部分、面積壹伍捌平
方公尺土地，分歸被告丙○○、戊○○、辛○○、己○○、庚○○、乙○○，按被告丙○○應有部分一五八分之四四、被告戊○○應有部分一五八分之四六、被告辛○○應有部分一五八分之一
七、被告己○○應有部分一五八分之一七、被告庚○○應有部分
一五八分之一六、被告乙○○應有部分一五八分之一八之比例維
持共有；編號Ｑ部分、面積壹陸壹平方公尺土地，分歸被告地○○、午○○、卯○○、子○○，按被告地○○應有部分一六一分
之一二九、被告午○○應有部分一六一分之一一、被告卯○○應
應有部分一六一分之一一、被告子○○應有部分一六一分之一○
之比例維持共有；編號Ｒ部分、面積壹參壹平方公尺土地，分歸
被告寅○○取得；編號Ｓ部分、面積玖陸平方公尺土地，分歸被
告丑○○取得； 編號Ｓ1部分、面積貳伍平方公尺土地，分歸被
告丑○○取得。
訴訟費用由兩造按如附表所示之應有部分比例負擔。
    事實及理由
甲、程序部分：
一、按訴訟繫屬中為訴訟標的之法律關係，雖移轉於第三人，於
    訴訟無影響。但第三人如經兩造同意，得聲請代當事人承當
    訴訟。民事訴訟法第254條第1項定有明文。經查：本件被告
    玄○○於訴訟繫屬中將其所有坐落彰化縣永靖鄉○○○段15
    3地號土地（以下稱系爭土地）之應有部分60分之1轉讓予被
    告宇○○，並辦妥所有權移轉登記，有土地登記第二類謄本
    在卷足憑，嗣由被告宇○○於本院98年9月11日言詞辯論期
    日以言詞聲明代移轉土地權利之原當事人即被告玄○○承當
    訴訟，且經原告同意之，依上揭法條之規定，受移轉土地權
    利之被告宇○○就其受移轉部分，即接替原當事人即被告玄
    ○○而為當事人，合先敘明。
二、被告地○○、午○○、卯○○、子○○、酉○○、申○○、
    黃○○、辰○○、丑○○、戊○○、辛○○、己○○及庚○○等經合法通知，均未於最後言詞辯論期日到場，經核無民
    事訴訟法第 386條所列各款情形，爰依原告之聲請，就此部
    分由其一造辯論而為判決。
乙、實體方面：
一、原告起訴主張：
  (一)原告起訴主張：系爭153地號，地目：旱，面積：5,548平方
    公尺土地為兩造所共有，各共有人之應有部分詳如附表所示
    。系爭土地之地目為「旱」，使用地類別為「農牧用地」，
    使用分區為特定農業區，各共有人取得上開土地日期或係在
    農業發展條例民國（下同）89年01月04日修正施行前，或在
    92年1月15日、94年11月02日因分割繼承而取得， 係在上開
    條例89年01月04日修正施行後所繼承，此觀土地登記謄本即
    明， 依農業發展條例第16條第1項第3、4款之規定，自得為
    分割。又系爭土地並無訂立不分割之期限，亦無物之使用目
    的不能分割之情形，奈不能協議分割。爰依民法第823、824
    條之規定訴請判決准予原物分割，並請求依彰化縣員林地政
    事務所99年03月19日424號收件、 複丈日期99年03月24日之
    土地複丈成果圖（以下稱附圖）所示之分割方案予以分割。
    並聲明：請求判決如主文所示。
二、被告方面陳述：
  (一)被告巳○○、寅○○陳述：
    1.被告巳○○、寅○○、丑○○三人於分割後不維持共有，
      要單獨取得分割後之土地。
    2.同意如附圖所示分割方案分割，就被告巳○○分配不足部
      分，同意分歸被告寅○○取得，且不需補償。
  (二)被告亥○○、癸○○：
    1.同意按如附圖所示分割方案為分割。
    2.就分配不足部分願與被告酉○○、申○○、黃○○維持共
      有。
  (三)被告宇○○、宙○○、丙○○、乙○○陳述：同意按如附圖
    所示分割方案為分割。
三、被告地○○、午○○、卯○○、子○○、酉○○、申○○、
    黃○○、辰○○、丑○○、戊○○、辛○○、己○○及庚○○等均未於最後言詞辯論期日到場，惟據其於前辯論期日陳
    述或以書狀表示如下：
    1.被告地○○陳述：同意分割。不同意原告於98年01月16日
      言詞辯論期日所提之擬分割圖，因不希望分得的地形是前
      寬後窄，至於就分配不足部分如何分配，則無意見。
    2.被告午○○陳述：同意分割，並願意與卯○○、子○○於
      分割後仍維持共有，但就如附圖所示編號Ｄ分配不足的部
      分，不願意與他人維持共有，而導致分割成兩塊土地，希
      望全部之應有部分均分配於編號Ｄ之位置。
    3.被告卯○○、子○○出具同意書：同意於分割後仍與被告
      午○○維持共有。
    4.被告酉○○、申○○、黃○○陳述：
      (1)同意分割，被告酉○○、申○○、黃○○三人願於分割
        後仍維持共有。
      (2)依現狀分割後，就剩餘分配不足部分願與被告癸○○、
        亥○○合併共有。
    5.被告辰○○陳述：希望於分割後單獨取得土地，不要再與
      他共有人維持共有。同意原告提出之分割方案。
    6.被告丑○○陳述：
      (1)被告巳○○、寅○○、丑○○三人於分割後不維持共有
        ，要單獨取得分割後之土地。
      (2)同意如附圖所示編號S、S1之分配位置，就被告丑○○
        分配不足部分，同意分歸被告寅○○取得，且不需補償
        。
    7.被告戊○○：希望維持建物現狀分割，就分配不足的部分
      不願意與他人維持共有而導致其應有部分分割成兩塊土地
      。
    8.被告己○○、辛○○陳述：同意分割，被告己○○、辛○○、庚○○三人願於分割後仍維持共有。
    9.被告庚○○出具同意書：同意於分割後，被告己○○、辛○○、庚○○三人仍維持共有。
四、得心證之理由：
  (一)按「各共有人，得隨時請求分割共有物」、「共有物之分割
    方法，不能協議決定者，法院得因任何共有人之聲請，命以
    原物分配於各共有人」、「每宗耕地分割後每人所有面積未
    達0.25公頃者，不得分割。但有下列情形之一者，不在此限
    ：…三、本條例中華民國八十九年一月四日修正施行後所繼
    承之耕地，得分割為單獨所有。四、本條例89年01月04日修
    正施行前之共有耕地，得分割為單獨所有。」， 民法第823
    條第1項、第824條第2項第1款、 農業發展條例第16條第1項
    第3、4款別定有明文。經查，系爭土地係特定農業區農牧用
    地，核屬農業發展條例第3條第11款規定之耕地， 然系爭土
    地為農業發展條例於89年01月04日修正施行前之共有耕地，
    又被告亥○○及被告己○○、辛○○、庚○○之應有部分係
    分別於92年01月15日、94年11月02日，即均於89年01月04日
    以後因分割繼承而取得，有原告所提土地登記第二類謄本附
    卷為憑， 故本件即符合農業發展條第16條第1項第3、4款規
    定， 而不受同條例第16條第1項前段所規定不得分割之限制
    ，又原告主張系爭土地為兩造所共有，系爭土地無不能分割
    之情形，各共有人間亦無不分割之特約，而就分割方法不能
    達成協議等事實，為兩造所不爭執，堪認原告之主張為真實
    。 從而，原告依民法第823條第1項、第824條第1項第1款規
    定，訴請分割系爭土地，洵屬有據，應予准許。
  (二)復按共有人因共有物分割之方法不能協議決定，而提起分割
    共有物之訴，應由法院斟酌共有物之性質、共有人之意願、
    全體共有人之利益、經濟效用等因素，秉持公平原則，而為
    適當之分配。查系爭土地之東北面及東側分別為被告未○○
    、巳○○、寅○○、丑○○、地○○、午○○、宇○○、宙
    ○○、亥○○、丙○○及乙○○等之磚造樓房、磚造平房、
    鐵皮棚房、鐵皮棚架造等建物所占用，坐落東北面之建物緊
    臨中山路1段241巷巷道，坐落系爭土地東側之建物均緊臨中
    山路，系爭土地之中間部分（即同段154地號土地之南側）
    分別為被告巳○○、寅○○、丑○○及午○○等之磚造平房
    、廢置豬舍所占用，系爭土地之西面部分為原告之果園、庭
    院占用， 該中間部分、西面部分土地係藉由同段154地號土
    地東側之既成巷道往北接中山路1段241巷巷道、藉由與系爭
    土地南面相鄰之未登錄地巷道往西接五福巷對外取得連絡，
    此經本院會同彰化縣員林地政事務所測量人員勘驗明確，並
    有本院96年06月21日、97年11月11日勘驗測量筆錄及現場草
    圖附卷可稽，並有彰化縣員林地政事務所97年11月11日員地
    二字第0970007479號函覆之土地複丈成果圖在卷供考，原告
    所提出如附圖所示之分割方案，已慮及土地各共有人使用現
    狀及分得土地之聯外道路，分割線筆直，地形方整，且符合
    兩造大多數人之意願，本院審酌共有人之意願及全體共有人
    之利益等一切情狀，認採取原告所提如附圖所示分割方法予
    以分割，尚屬適當，爰諭知系爭土地之分割方法如主文第一
    項所示。
丙、負擔訴訟費用之依據： 民事訴訟法第78條、第80條之1、85
    條第1項但書。
中    華    民    國    99    年    6     月    18    日
                        民事第二庭法  官  邱月嬌
以上正本係照原本作成。
如對本判決上訴，須於判決送達後20日內向本院提出上訴狀（須
附繕本）。
中    華    民    國    99    年    6     月    18    日
                                  書記官  呂雅惠
               附    表：
              ┌──────────────────┐
              │ 坐落彰化縣永靖鄉○○○段153地號、地│
              │ 目旱、面積5548平方公尺土地         │
              ├────────┬─────────┤
              │ 共 有 人 姓 名 │  應  有  部  分  │
              ├────────┼─────────┤
              │   地  ○  ○   │      15分之1     │
              ├────────┼─────────┤
              │   宇  ○  ○   │      60分之2     │
              ├────────┼─────────┤
              │   宙  ○  ○   │      60分之1     │
              ├────────┼─────────┤
              │   未  ○  ○   │    1500分之43    │
              ├────────┼─────────┤
              │   午  ○  ○   │    1500分之19    │
              ├────────┼─────────┤
              │   卯  ○  ○   │    1500分之19    │
              ├────────┼─────────┤
              │   子  ○  ○   │    1500分之19    │
              ├────────┼─────────┤
              │   酉  ○  ○   │      60分之1     │
              ├────────┼─────────┤
              │   申  ○  ○   │      60分之1     │
              ├────────┼─────────┤
              │   黃  ○  ○   │      60分之1     │
              ├────────┼─────────┤
              │   辰  ○  ○   │   30000分之7992  │
              ├────────┼─────────┤
              │   癸  ○  ○   │      20分之1     │
              ├────────┼─────────┤
              │   巳  ○  ○   │      45分之1     │
              ├────────┼─────────┤
              │   寅  ○  ○   │      45分之1     │
              ├────────┼─────────┤
              │   丑  ○  ○   │      45分之1     │
              ├────────┼─────────┤
              │   丁  ○  ○   │   10000分之1823  │
              ├────────┼─────────┤
              │   丙  ○  ○   │   10000分之555   │
              ├────────┼─────────┤
              │   乙  ○  ○   │   10000分之309   │
              ├────────┼─────────┤
              │   戊  ○  ○   │   10000分之328   │
              ├────────┼─────────┤
              │   亥  ○  ○   │      20分之1     │
              ├────────┼─────────┤
              │   辛  ○  ○   │   30000分之321   │
              ├────────┼─────────┤
              │   己  ○  ○   │   30000分之321   │
              ├────────┼─────────┤
              │   庚  ○  ○   │   30000分之321   │
              └────────┴─────────┘

司法院資訊處製作；財團法人民間司法改革基金會備份。
